【裁判字號】    95,台上,85
【裁判日期】    950119
【裁判案由】    返還保固金
【裁判全文】
最高法院民事判決                九十五年度台上字第八五號
    上  訴  人  榮民工程股份有限公司花東施工處
    法定代理人  王宗堅
    訴訟代理人  劉志鵬律師
                江如蓉律師
    被 上訴 人  怡昌建設有限公司
                        樓
    法定代理人  李麗真
    訴訟代理人  賴重堯律師
上列當事人間請求返還保固金事件，上訴人對於中華民國九十四
年六月二十一日台灣高等法院第二審判決（九十四年度建上字第
一五號），提起上訴，本院判決如下：
    主  文
原判決廢棄，發回台灣高等法院。
    理  由
本件上訴人主張：伊承攬被上訴人之「花蓮天祥商業大樓結構體
新建工程部分工程」（下稱系爭工程），已於民國八十九年一月
二十五日完工、同年十月二十六日正式驗收、辦理保固在案。依
工程合約第五條第三款約定，被上訴人原應付清工程尾款新台幣
（下同）二千三百零三萬三千五百四十五元，卻僅給付二千一百
零三萬三千五百四十五元，尚欠二百萬元未付，屢催未果。求為
命被上訴人給付二百萬元及自八十九年十一月二十六日起加計法
定遲延利息之判決。
被上訴人則以：上訴人迄未交付「工程結算書」及「工程保固切
結書」，伊亦未開具「完工證明書」，依工程合約第五條第三款
約定，上訴人請求給付工程尾款之條件既未成就，其所為之請求
即屬無理。況上訴人之承攬報酬請求權已罹於二年時效期間，伊
仍得拒絕給付等語置辯。
原審維持第一審所為上訴人敗訴之判決，駁回其上訴，無非以：
依系爭工程合約第五條第三款約定：「全部工程完工經甲方（被
上訴人）正式驗收無誤並辦妥規定手續後，三十日內甲方付清工
程尾款5%」之旨，上訴人應就「系爭工程已完工、驗收及辦妥規
定手續」之事實為舉證。查上訴人曾於八十九年六月五日函請被
上訴人就系爭工程速予辦理變更設計，新增項目、計價、驗收、
結算等手續，為兩造所不爭，堪認系爭工程於當時尚未完工驗收
。縱上訴人於九十年一月三十日函致被上訴人表示工程已順利完
工驗收，經被上訴人給付約百分之九十五之工程尾款云云，然被
上訴人既否認系爭工程已全部完工驗收，殊難僅憑被上訴人有支
付大部分工程尾款，即推認「系爭工程已完工、驗收」。再參諸
上訴人所承攬之系爭工程，於結構體工程完成後，可申請使用執
照時，依工程合約約定，即應由上訴人負責向建築主管機關請領
使用執照，而系爭工程尚未申請使用執照為上訴人所是認，益見
系爭工程尚未完工驗收。至於上訴人主張系爭工程因被上訴人自
行發包部分之工程未完成，致未能申領使用執照，所提出之花蓮
縣政府函及說明書，為被上訴人所否認，上訴人未能舉證以實其
說，已非可取，況上訴人就系爭工程何以有另行發包施工之必要
，並未舉證證明，亦不能為其有利之認定。此外，依系爭合約第
十三條約定：「工程完工驗收合格尾款付清之同時，上訴人應出
具工程結算書及工程保固切結書給被上訴人，而被上訴人應出具
完工證明書給上訴人」，上訴人據此提出結算明細表與工程保固
切結書，固可證明其以系爭工程已完工、驗收為前提，曾交付約
定之文書予被上訴人，但上訴人既無法提出被上訴人出具之完工
證明書，則上訴人片面之舉措，仍不足以認定系爭工程已依兩造
之約定完工及驗收。從而，上訴人以系爭工程完工、驗收，經其
出具上述文書後，僅領得工程尾款中之二千一百零三萬三千五百
四十五元，請求被上訴人給付未付之工程尾款二百萬元本息，為
無理由云云，為其論斷之基礎。
查系爭工程合約約定，工程總價為五千三百萬元，工程款分別於
地下層完成，及地面層每完成二樓層時，依工程數量估驗後，各
給付該估驗完成之工程款百分之九十五。尾款百分之五，則於全
部工程完工，經被上訴人正式驗收無誤並辦妥規定手續後，三十
日內付清（一審卷、三○、三一頁）。可見百分之九十五之工程
款，乃以各該階段之工程經估驗完成後給付之，其餘百分之五之
工程尾款係以工程完工、正式驗收及辦妥規定手續，為給付之前
提。而上訴人曾以系爭工程完工、正式驗收為由，提出結算明細
表及工程保固切結書，請求被上訴人給付未付工程款，被上訴人
僅給付其中之二千一百零三萬三千五百四十五元，尚餘二百萬元
尾款未付等情，為原審認定之事實。果爾，被上訴人實際給付之
工程款既已逾總價之百分之九十五（按依工程款百分之五計算，
工程尾款應為二百六十五萬元，而非只有二百萬元），上訴人一
再主張，由被上訴人支付之工程款總額，足以證明系爭工程已全
部完工、驗收，是否全然無據？原審未遑詳查審認，遽為上訴人
不利之判決，自嫌速斷。其次，系爭工程之興建，除由上訴人所
承作者外，依上訴人及花蓮縣政府之函文暨被上訴人之說明書所
載（原審卷、二○至二三頁），似尚有被上訴人另行發包他人承
作之部分工程，始有承造人之變更。倘新承作之工程範圍與上訴
人承作之範圍不同，系爭工程未能取得使用執照，是否因該新承
作之工程尚未完成所致，而與系爭工程無關？即攸關上訴人尾款
請求權之條件是否成就。原審未就上訴人提出之上開證據為調查
，亦未說明不予調查之理由，逕為上訴人敗訴之判決，不無判決
不備理由之違誤。再者，原審既認定上訴人已依系爭合約書第十
三條約定，交付工程結算書及工程保固切結書予被上訴人，而被
上訴人迄未履行出具完工證明書之義務。則被上訴人若無正當理
由而不出具完工證明書，其不利益是否能歸由上訴人承擔？原審
未詳為研求，徒以上訴人未提出被上訴人出具之完工證明書，即
為系爭工程尚未完工驗收之認定，亦屬難昭折服。上訴意旨，指
摘原判決不當，求予廢棄，非無理由。
據上論結，本件上訴為有理由。依民事訴訟法第四百七十七條第
一項、第四百七十八條第二項，判決如主文。
中    華    民    國  九十五  年    一    月   十九   日
                      最高法院民事第四庭
                          審判長法官  蘇  茂  秋
                                法官  蘇  達  志
                                法官  陳  碧  玉
                                法官  王  仁  貴
                                法官  吳  謀  焰
      本件正本證明與原本無異
                                      書  記  官
中    華    民    國  九十五  年    二    月    八    日
                                                    Ｍ


司法院資訊處製作；財團法人民間司法改革基金會備份。
